臺灣高等法院民事判決　　　　　　　　 99年度重上字第345號
上　訴　人　李 瑞 崑
　　　　　　宋 紅 柑
　　　　　　陳 金 發
　　　　　　陳鄭素清
上　一　人
訴訟代理人　陳 金 德
上　訴　人　李 忠 田
　　　　　　李 建 顯（李忠良之繼承人）
　　　　　　李 建 奉（李忠良之繼承人）
　　　　　　李 秀 真（李忠良之繼承人）
上八人共同
訴訟代理人　陳 國 雄律師
複 代理 人　陳 介 輔律師
被上　訴人　幸基育樂事業股份有限公司
法定代理人　賴美足
訴訟代理人　李錦益
上列當事人間拆屋還地等事件，上訴人對於中華民國99年4月30
日臺灣板橋地方法院97年度重訴字第519號第一審判決提起上訴
，本院於100年5月24日言詞辯論終結，茲判決如下：
    主  文
原判決關於駁回上訴人後開第二、三項之訴部分，及該部分假執
行之聲請，並訴訟費用之裁判除確定部分外，均廢棄。
被上訴人應將坐落臺北縣新莊市○○段第八二三地號、第八四一
地號土地上如附圖所示同段七二二建號面積一二七四．○四平方
公尺、823-A2面積二九．三八平方公尺、841-A1面積三八．八八
平方公尺、823-A4面積一五九．一六平方公尺、823-A11面積一
○二七．六八平方公尺、820-A1面積九九．八五平方公尺、823-
A6建物八八．八六平方公尺、823-A8面積一○四四．四四平方公
尺之建物及地上物拆除，將前開第八四一地號土地返還上訴人宋
紅柑及陳鄭素清，第八二三地號土地返還上訴人宋紅柑、陳金發
、陳鄭素清、李忠田、李建顯、李建奉、李秀真及其他共有人全
體。
被上訴人應給付上訴人李瑞崑、宋紅柑、陳金發、陳鄭素清、李
建顯、李建奉、李秀真及第三人蔡明堂、李正哲、蔡明全新臺幣
壹仟捌佰伍拾柒萬陸仟元，及自民國九十七年十一月二十日起至
清償日止，按年息百分之五計算之利息。並自民國九十七年十一
月一日起至拆除前項建物、返還土地之日止，按月給付新臺幣捌
拾陸萬肆仟元。
其餘上訴駁回。
第一審（除確定部分外）及第二審訴訟費用，由被上訴人負擔。
本判決命被上訴人給付部分，於上訴人以新臺幣肆仟佰壹拾
萬元供擔保後得假執行。
    事實及理由
一、上訴人主張：伊等為坐落於新北市○○區○○段第 823號土
    地（以下稱 823號土地）共有人，上訴人宋紅柑與陳鄭素清
    另為同段 841號土地（以下稱841號土地，與前開823號合稱
    系爭土地）共有人，兩造前於民國94年 1月28日簽訂土地租
    賃續約書（以下稱系爭租約），伊等將前開土地續租予被上
    訴人作為游泳池及其附屬臨時性建物使用，並約定被上訴人
    應於租賃期間屆滿後 3個月內領取拆除執照，配合租賃期滿
    即時遷空，詎被上訴人於系爭租約同年12月31日期滿後，並
    未依約拆除，經伊等屢次催告均未獲置理，伊等自得請求被
    上訴人拆除系爭土地上之建物及地上物（即附圖所示同段72
    2建號建物面積1274.04平方公尺、未辦保存登記823-A2建物
    面積29.38平方公尺、841-A1建物面積38.88平方公尺、823-
    A4建物面積159.16平方公尺、823-A11建物面積1027.68平方
    公尺、820-A1建物面積99.85平方公尺、823-A6建物面積88.
    86平方公尺、823-A8 建物面積1044.44平方公尺，以下合稱
    系爭建物及地上物），返還系爭土地予伊等及全體共有人，
    並應給付按租金一倍計算之違約金等情。爰依民法第 767條
    、第821條之規定及系爭租約第6條第2、3款規定，求為命被
    上訴人應將系爭建物及地上物拆除，將系爭土地返還上訴人
    及其他共有人全體。被上訴人應給付上訴人新臺幣（下同）
    2,937萬6,000 元（如原審卷第217頁附表所示分配之），及
    自起訴狀送達之翌日起算之法定遲延利息之判決。原審為上
    訴人敗訴之判決，上訴人不服，提起上訴。上訴聲明：(一)原
    判決關於駁回上訴人後開第2、3項之訴部分廢棄。(二)被上訴
    人應將坐落於823、841 地號土地上之地上物（即722建號建
    物、823-A2建物，面積29.38平方公尺、841-A1建物面積38.
    88平方公尺、823-A4建物，面積159.16平方公尺、823 -A11
    建物，面積1027.68平方公尺、823-A6建物，面積88.86平方
    公尺、823-A8建物，面積1044.44平方公尺）拆除，將823、
    841 號土地返還上訴人宋紅柑、陳金發、陳鄭素清、李忠田
    、李建顯、李建奉、李秀真及其他共有人全體。(三)被上訴人
    應給付上訴人2,937萬6,000 元（分配如原審卷第217頁之附
    表），並自起訴狀送達翌日起至清償日止，按年息5%計算之
    利息，並自97年11月1日起至拆除第2項地上物、返還823、8
    41號土地之日止，按月給付86萬4,000 元予上訴人李瑞崑、
    宋紅柑、陳金發、陳鄭素清、李建顯、李建奉、李秀真及其
    他簽約人全體。(四)上訴人願供擔保，請准予宣告假執行（上
    訴人逾上開請求部分，業據原審判決駁回，另原審判命被上
    訴人拆屋還地部分，均未據彼等聲明不服，已告確定）。
二、被上訴人則以：伊自85年3月1日起承租823、841號土地，且
    經含上訴人在內之土地所有權人出具土地同意書後，取得建
    築執照興建房屋及游泳池，嗣因有買家願意購買系爭土地及
    建物，伊遂於94年12月23日召開系爭土地出售會議，經訴外
    人即系爭土地共有人蔡明堂代理其他共有人同意，以系爭土
    地連同系爭建物每坪18萬元之價格出售，實際出售價格超過
    該委託價格部份則作為興建游泳會款之成本，嗣因系爭土地
    共有人間對於系爭建物及土地是否一併出售並無共識，而上
    訴人從未要求伊拆除建物，伊遂於95年1月1日將系爭土地點
    交予蔡明堂，而未立即拆除系爭建物等語，資為抗辯。並答
    辯聲明：上訴駁回。
三、查上訴人823號土地共有人，上訴人宋紅柑與陳鄭素清另為8
    41號土地共有人，被上訴人於前揭土地建有系爭建物及地上
    物，占有如附圖所示823面積1274.04平方公尺、823-A2面積
    29.38平方公尺、841-A1面積38.88平方公尺、823-A4面積15
    9.16平方公尺、823-A11面積1027.68平方公尺、823-A6面積
    88.86平方公尺、823-A8面積1044.44平方公尺，又上訴人李
    瑞崑、林宋紅柑、陳金發、陳鄭素清及李建顯、李建奉、李
    秀真之被繼承人李忠良，暨訴外人蔡明全、李政哲將系爭土
    地出租於被上訴人，並於94年 1月28日續訂系爭租約，租賃
    期限自94年1月28日起至94年12月31日止，租金為每月43萬2
    ,000元等事實，為兩造所不爭，復有土地登記簿謄本、系爭
    租約等件附卷足稽，復經原審會同臺北縣新莊地政事務所人
    員勘驗現場，製有勘驗筆錄及複丈成果圖在卷可憑，堪信為
    真實。
四、上訴人主張，被上訴人未依約於租期屆滿時拆除系爭建物並
    返還土地，經伊等屢次催告未果，伊等自得請求被上訴人拆
    除系爭建物及返還823、841號土地，並依約請求被上訴人給
    付違約金等情，為被上訴人所否認，並以前揭情詞置辯。經
    查：
  (一)系爭租約第4條第3項固約定：「乙方（即被上訴人）於租賃
    期滿…乙方應於到期日前三日內遷空地上物，土地交還甲方
    （即出租人），若未遷空建物，乙方同意甲方代為處理，處
    理費用依甲方實際支出額(以支出憑證為準)由乙方三日內支
    付。」等語，惟依證人即上訴人宋紅柑之夫林益田於原審證
    述：「（共有人有無在租賃期間屆滿後地上物要如何處理？
    ）有討論過地上物要跟土地一起賣，也有跟蔡明堂討論說地
    上物要補賠他一千萬元，但蔡明堂說他不要。」、「（當時
    有無討論土地及地上物要一起處理？）我們是要補賠他一千
    萬元，我們要把地上物拆除。」「（從第二次合約到93年12
    月31日及第三次續租至94年12月31日租期屆滿，你們每次開
    會的成員是否為你、陳金德、李瑞昆、蔡明堂四人？你們是
    否有討論土地要如何賣？及地上建物要如何處理之事？在94
    年12月24日是否有在中正南路84號6樓討論，當時說要以每
    坪18萬出售，而你不同意，所以沒有在土地出售同意書上簽
    名？）是，是我們四人討論，當時我不同意以每坪18萬元出
    售，因為已經有人喊價到22萬，沒有討論到地上物。」「（
    在96年5月初你有頂崁街找蔡明堂說要賣土地並要補賠他100
    0萬元？）有，但蔡明堂不理我。」上訴人李瑞崑並陳稱：
    「（提示本院卷第41頁委託書上之簽名是否你簽立？當時在
    場有何人？）是我簽的，英文名字也是我簽的，陳金德部分
    是否他自己簽的我不清楚。當時在場的還有蔡明堂、我、林
    益田及陳金德四人，蔡明堂到約期屆滿後鑰匙都沒有還我們
    ，當時有簽約要15天給蔡明堂去賣房屋，林益田發現市價已
    有22萬，所以他沒有簽委託書，當時沒有討論到地上物要如
    何處理，當時是說土地賣18萬元，房子由蔡明堂去處理。」
    「（有無去找蔡明堂談土地要跟房屋一起賣的事？）有，是
    在談每坪賣18萬元的事，是在94年12月23日以後的事，但沒
    有結論。」等語（見原審重訴卷第137-138頁背面）又被上
    訴人所提出為上訴人所不爭執，由上訴人陳鄭素清之夫陳金
    德、上訴人李瑞崑、李瑞崑代理李忠良、李忠田簽名土地出
    售委託書乙紙（見原審重訴卷第41頁），彼等委託蔡明堂出
    售823號土地期間自94年12月23日起至96年1月15日止，而蔡
    明堂為被上訴人公司之監察人（見原審重簡卷第25頁），以
    及前開證人證言，兩造於租約將屆時，共有人間討論出售系
    爭共有土地之情事時，亦論及地上物與土地一起出賣或以金
    錢補償等情，上訴人陳鄭素清、宋紅柑、李瑞崑、李忠田及
    李建顯、李建奉、李秀真之被繼承人李忠良應有同意系爭建
    物於土地委託出售期間暫緩拆除。惟系爭土地於96年 1月15
    日委託期間屆滿後，仍未完成出賣，乃兩造所不爭，則被上
    訴人即應依前開租約約定，拆除系爭建物返還土地。被上訴
    人於前開委託期間屆滿後，對系爭土地已無占有權源，上訴
    人依民法第767條、第821條請求將系爭土地上前開建物及地
    上物拆除，將 841號土地返還上訴人宋紅柑及陳鄭素清，將
    823 號土地返還上訴人宋紅柑、陳金發、陳鄭素清、李忠田
    、李建顯、李建奉、李秀真及其他共有人全體，自屬有據。
  (二)被上訴人雖抗辯，伊自95年1月1日已將系爭土地上及地上建
    物一同點交予土地共有人之一蔡明堂云云，並據蔡明堂證述
    屬實。惟查，蔡明堂雖為系爭租約之出租人之一，惟其同為
    被上訴人之監察人，上訴人並未證明蔡明堂獲其他出租人授
    權代理出租人點交系爭土地，則縱被上訴人將系爭土地及建
    物、地上物交付蔡明堂，仍不能認已履行返還租賃物予出租
    人之義務。
  (三)按民法第 821條規定，於所有權以外之財產權，由數人共有
    共有者，準用之，同法第 831條定有明文。是共有人中之一
    人僅得為共有人全體之利益請求給付，債務人亦惟得對共有
    人全體為給付。系爭租約第6條第2項約定：「乙方（即被上
    訴人）於…租約屆滿，不交還土地或遷空地上物，自…租約
    屆滿之日起，乙方應支付租金三倍計算之違約金與甲方（即
    出租人）至交還土地、遷空地上物清楚之日止。」而系爭租
    約簽訂時，出租人為系爭土地之全體共有人即除李忠田外之
    上訴人與訴外人蔡明堂、李正哲、蔡明全，是系爭租約出租
    人之債權係本於同一租賃關係所生，屬債權之準共有，應準
    用所有權共有之規定。本件被上訴人應於96年 1月15日委託
    期限屆滿後，拆除系爭建物、返還系爭土地予出租人，已如
    前述，被上訴人迄未履行，自應依系爭租約前開約定給付違
    約金予出租人。上訴人主張，以租金之1倍即86萬4,000元計
    算違約金，較契約約定 3倍為低，應無不合。至於李忠田非
    系爭租約之當事人，其自不得本於系爭租約請求違約金。從
    而除李忠田外之上訴人請求被上訴人給付自96年 1月16日起
    至97年10月31日，按月以86萬4,000元計算之違約金合計1,8
    57萬6,000元（864,000×21.5）予租約之全體簽約人〔即除
    李忠田外之上訴人與訴外人蔡明堂、李正哲、蔡明全；上訴
    人此部分聲明雖為：被上訴人應給付上訴人2,937萬6,000元
    （如原審卷第217頁附表所示分配之），惟其於原審第217頁
    附表所列即為出租人全體，可認其係為共有人全體之利益請
    求給付之意〕，並自97年11月 1日起至拆除系爭建物，返還
    823、841 號土地之日止，按月給付86萬4,000元予上訴人李
    瑞崑、宋紅柑、陳金發、陳鄭素清、李建顯、李建奉、李秀
    真及訴外人蔡明堂、李正哲、蔡明全，洵屬有據，應予准許
    。超過此部分之請求及請求按出租人應有部分比例分配部分
    ，則無理由，應予駁回。
五、綜上所述，上訴人本於民法第767條、第821條請求被上訴人
    將823、841號土地上如附圖所示722建號、面積1274.04平方
    公尺、823-A2面積29.38平方公尺、841-A1面積38.88平方公
    尺、823-A4面積159.16平方公尺、823-A11面積1027.68平方
    公尺、823-A6面積88.86平方公尺、823-A8面積1044.44平方
    公尺之建物及地上物拆除，將 841號土地返還返還上訴人宋
    紅柑及陳鄭素清；將 823號土地返還上訴人宋紅柑、陳金發
    、陳鄭素清、李忠田、李建顯、李建奉、李秀真及其他共有
    人全體，並本於系爭租約第6條第2項、民法第 821條規定，
    請求被上訴人給付上訴人李瑞崑、宋紅柑、陳金發、陳鄭素
    清、李建顯、李建奉、李秀真及訴外人蔡明堂、李正哲、蔡
    明全違約金1,857萬6,000元及自訴狀繕本送達翌日即97年11
    月20日起至清償日止，按年息5%計算之利息。並自97年11月
    1日起至拆除系爭建物及地上物、返還823、841 號土地之日
    止，按月給付86萬4,000 元，洵屬有據，應予准許。逾此所
    為請求，為無理由，應予駁回。原審就上開應准許部分，為
    上訴人敗訴之判決，並駁回其假執行之聲請，尚有未洽。上
    訴意旨求予廢棄改判，為有理由，爰由本院予以廢棄，改判
    如主文第2、3項所示，並依聲請為附條件之假執行宣告。至
    於上訴人之請求不應准許部分，原判決為上訴人敗訴之判決
    ，並駁回其假執行之聲請，經核於法並無不合，上訴意旨聲
    明廢棄改判，為無理由，應駁回其上訴。
六、兩造其餘攻擊防禦方法及未經援用之證據，經本院審酌後，
    認與本件判決之論斷不生影響，爰不一一論駁。
七、據上論結，本件上訴為一部有理由，一部無理由。依民事訴
    訟法第450條、第449條第 1項、第79條、第463條、第390條
    第2項，判決如主文。
中    華    民    國   100    年    6     月    8     日
                    民事第十一庭
                        審判長法  官  呂太郎
                              法  官  徐福晉
                              法  官  詹文馨
正本係照原本作成。
如不服本判決，應於收受送達後20日內向本院提出上訴書狀，其
未表明上訴理由者，應於提出上訴後20日內向本院補提理由書狀
（均須按他造當事人之人數附繕本）上訴時應提出委任律師或具
有律師資格之人之委任狀；委任有律師資格者，另應附具律師資
格證書及釋明委任人與受任人有民事訴訟法第466條之1第1項但
書或第2項（詳附註）所定關係之釋明文書影本。如委任律師提
起上訴者，應一併繳納上訴審裁判費。
中    華    民    國    10    年    6     月    14    日
                              書記官  洪秋帆
附註：
民事訴訟法第466條之1（第1項、第2項）：
對於第二審判決上訴，上訴人應委任律師為訴訟代理人。但上訴
人或其他法定代理人具有律師資格者，不在此限。
上訴人之配偶、三親等內之血親、二親等內之姻親，或上訴人為
法人、中央或地方機關時，其所屬專任人員具有律師資格並經法
院認為適當者，亦得為第三審訴訟代理人。